【裁判字號】    97,交聲,411
【裁判日期】    970227
【裁判案由】    聲明異議
【裁判全文】
臺灣臺中地方法院交通事件裁定         97年度交聲字第411號
原處分機關  交通部公路總局臺中區監理所臺中市監理站
異議人即
受處分人    甲○○
上列異議人即受處分人因違反道路交通管理處罰條例案件，對於
交通部公路總局臺中區監理所臺中市監理站97年1 月17日所為之
處分（裁監稽違字第裁61-GD0000000號裁決書），聲明異議，本
院裁定如下：
    主    文
原處分關於罰鍰新臺幣肆萬伍仟元部分撤銷。
前項撤銷部分，不罰。
其餘異議駁回。
    理    由
一、原處分機關略以：受處分人即聲明異議人甲○○（下稱受處
    分人）於民國95年7 月31日23時31分許，騎乘車牌號碼INF-
    263 號重型機車，在臺中市○○路○ 段50巷口，因「酒精濃
    度超過標準駕騎機車，經測得值為0.72MG/L，標準值為0.25
    MG/L，超過0.47MG/L，未致人受傷。」之違規，經臺中市警
    察局第五分局北屯派出所警員依道路交通管理條例第35條第
    1 項第1 款規定舉發（中市警交字第GD0000000 號），待緩
    起訴處分期滿，原處分機關於97年1 月17日始以裁監稽違字
    第裁61-GD0000000號裁決書裁處罰鍰新臺幣（下同）45,000
    元，並吊扣駕駛執照12個月（已於95年8 月10日吊扣），逾
    期則依裁決書處罰主文規定裁處，經受處分人於期限內聲明
    異議。又查法務部行政罰法諮詢小組第1 次會議紀錄既已明
    確結論略以：「緩起訴者乃附帶條件的不起訴處分，亦即是
    不起訴的一種」，故原處分機關於本案緩起訴期間期滿，受
    處分人確定免於受刑事訴追時所為之裁處，應無不合等語。
二、受處分人聲明異議意旨：其因本件酒醉駕車案件，經臺灣臺
    中地方法院檢察署檢察官予以緩起訴處分，並命其向國庫支
    付50,000元，因一事不兩罰，請求撤銷本件裁決書處分，爰
    聲明異議等語。
三、經查本件受處分人於案發時、地騎乘前開重型機車，經警攔
    檢測試其呼氣所含酒精濃度達0.72MG/L，超過標準值為警舉
    發之事實，有臺中縣警察局舉發違反道路交通管理事件通知
    單在卷可稽，復為受處分人所不爭執，本件違規事實明確，
    已堪認定。惟受處分人因上揭酒後駕車犯行，其酒測值高達
    0.72MG/L，另涉公共危險之刑事案件，遭臺灣臺中地方法院
    檢察署檢察官以96年度速偵字第2963號為緩起訴處分，是本
    件所應探究者，乃原處分機關裁處受處分人罰鍰45,000元是
    否有一事二罰之問題，本院茲判斷如下：
  (一)按「汽車駕駛人，駕駛汽車經測試檢定有下列情形之一者，
    處新臺幣一萬五千元以上六萬元以下罰鍰，並當場移置保管
    該汽車及吊扣其駕駛執照一年：…酒精濃度超過規定標準。
    」、「汽車駕駛人有下列情形之一者，不得駕車：…飲用酒
    類或其他類似物後其吐氣所含酒精濃度超過每公升0.25毫克
    或血液中酒精濃度超過百分之0.05以上。」，道路交通管理
    處罰條例第35條第1 項第1 款、道路交通安全規則第114 條
    第2 款分別訂有明文。惟依95年2 月5 日正式施行之行政罰
    法第26條規定：「一行為同時觸犯刑事法律及違反行政法上
    義務規定者，依刑事法律處罰之；但其行為應處以其他種類
    行政罰或得沒入之物而未經法院宣告沒收者，亦得裁處之；
    前項行為如經不起訴處分或為無罪、免訴、不受理、不付審
    理之裁判確定者，得依違反行政法上義務規定裁處之。」，
    此乃一行為同時造成刑罰法律與行政秩序罰規定發生競合適
    用之關係時，基於「一事不二罰」之法理，經由立法程序確
    立應以刑罰優先為原則，避免行為人承受過度且重複之處罰
    。此觀該條立法理由明確揭示：「一行為同時觸犯刑事法律
    及違反行政法上義務規定時，由於刑罰與行政罰同屬對不法
    行為之制裁，而刑罰之懲罰作用較強，故依刑事法律處罰，
    即足資警惕時，實無一事二罰再處行政罰之必要。且刑事法
    律處罰，由法院依法定程序為之，較符合正當法律程序，應
    予優先適用。但罰鍰以外之沒入或其他種類行政罰，因兼具
    維護公共秩序之作用，為達行政目的，行政機關仍得併予裁
    處，故為第1 項但書規定。」，其理益明。是以前揭行政罰
    法中刑事法律處罰優先且不再處以行政秩序罰之目的，既係
    因為行為人已接受刑罰而足資警惕，且已發生懲罰之作用，
    即無使行為人陷於雙重處罰之不利益，則關於刑事法律處罰
    之範圍自應採取實質認定，凡刑事實體法或程序法中所規定
    客觀上剝奪行為人生命、自由、財產權利，主觀上亦因制裁
    之嚴厲性、痛苦性，其強度足以造成心理強制而間接達成矯
    正教化目的之處遇手段，皆應納入其中，而不以形式上符合
    刑法第32條至第34條所定主刑及從刑種類者為限，始與前揭
    法律規範之意旨相符。
  (二)本件受處分人上開酒後駕車行為，除構成道路交通管理處罰
    條例第35條第1 項第1 款之交通違規事由外，亦已合於刑法
    第185 條之3 服用酒類不能安全駕駛動力交通工具而駕駛罪
    之構成要件，經臺灣臺中地方法院檢察署檢察官於斟酌受處
    分人之犯後態度及公共利益之維護，認以緩起訴處分為適當
    ，乃於95年8 月2 日以95年度速偵字第2963號為緩起訴處分
    ，其緩起訴期間為1 年，受處分人應向國庫支付50,000元，
    該緩起訴處分並95年9 月1 日確定，於96年8 月31日執行完
    畢等情，有前開緩起訴處分書、臺灣高等法院被告前案紀錄
    表在卷可稽。則受處分人上開違反刑事法律禁止規範之犯罪
    事實既已明確，僅因檢察官採取緩起訴處分之替代性刑事處
    遇手段，未將該案逕行起訴或聲請簡易判決處刑，致其後適
    用之刑事訴訟程序有所區別，容有疑義，況就受處分人負有
    包括支付一定金額予檢察官指定機構在內之義務觀察，其如
    未在上開指定期間內確實履行義務，依刑事訴訟法第253 條
    之3 第1 項第3 款之規定，受處分人將遭受撤銷緩起訴處分
    之不利益；反之，倘其確實遵守並履行各項緩起訴條件，除
    非合於刑事訴訟法第260 條所定情形之一，否則受處分人即
    無再就同一案件遭受刑事訴追之虞。從而，檢察官課以被告
    上開負擔，形式上雖非刑法第33、34條所定刑之種類，但實
    質上制裁之結果，卻影響其財產權，有足以造成被告內心壓
    力，而促其自我矯正，避免日後再酒後駕車之效果，此與其
    因被起訴或聲請以簡易判決處刑致被判處得易科罰金之有期
    徒刑及拘役或罰金所欲達成之刑罰目的，實無二致，故解釋
    上，此項負擔應屬上(一)所載刑事法律處罰之範圍，而有行政
    罰法第26條第1 項「一事不二罰」規定之適用。
  (三)至於交通部95.7.17 交路字第0950006986號函示援引法務部
    行政罰法諮詢小組第1 次會議結論謂：「緩起訴者乃附帶條
    件的不起訴處分，亦即是不起訴處分的一種」云云，認行政
    罰法第26條第2 項所稱「不起訴處分」包括「緩起訴處分」
    在內，惟該項乃例外得裁處行政秩序罰之補充規定，參諸該
    條文係將「不起訴處分」、「無罪」、「免訴」、「不受理
    」、「不付審理」等不能證明刑事被告犯罪或未曾使其實際
    接受刑罰之情形逐一臚列，顯然與該條第1 項所指發生處罰
    競合之前提要件尚有未合，故有第2 項仍依違反行政法上義
    務規定裁處之必要，而緩起訴處分既非不能證明行為人之犯
    罪事實，且所定緩起訴期間期滿後，該緩起訴處分將發生禁
    止對已為緩起訴處分之同一犯罪事實再行起訴之效力，即所
    謂「緩起訴處分之實質確定力」（最高法院94年台非字第21
    5 號判例參照），故檢察官所為對於受處分人之緩起訴處分
    ，實已產生實質刑罰之效果。再依刑事訴訟法第253 條之1
    規定，有關緩起訴處分，需具備之要件亦與不起訴處分之要
    件有間，且不起訴處分係自處分確定時起即發生實體上之確
    定力，不若緩起訴處分於緩起訴處分之期間（即猶豫期間）
    僅發生形式之確定力。因之，倘認行政罰法第26條第2 項規
    定之「不起訴處分」包含「緩起訴處分」之情形，是否已逾
    文義解釋之範圍，實有疑問；行政罰法第26條第2 項規定既
    未明文包含「緩起訴處分」之類型，而對於人民不利益之規
    定本不得任意加以擴張其適用，自不宜逕認行政罰法第26條
    第2 項之規定於經緩起訴處分之情形亦有適用。再者，如以
    上揭法務部函示稱「不起訴處分」包括「緩起訴處分」在內
    ，則緩起訴猶豫期間內受處分人已遵照檢察官命令繳交捐款
    之緩起訴處分金（已產生實質刑罰之效果，已如前述），再
    受行政裁處罰鍰，倘再遭撤銷該緩起訴處分，已繳交捐款緩
    起訴處分金依法已不得請求返還（益徵實質刑罰之效果），
    復經檢察官起訴，再受法院審判施以刑罰制裁，恐生一事數
    罰之危險，該函示見解自難引為論據。
四、綜上所述，原處分關於罰鍰45,000元部分，依行政罰法第26
    條第1 項前段規定，即應依刑事法律處罰之，已無再依上開
    道路交通管理處罰條例第35條第1 項第1 款之規定裁處行政
    罰鍰之餘地，受處分人據以聲明異議為有理由，原處分就此
    部分應予撤銷，另由本院為受處分人不罰之諭知。至於原處
    分關於吊扣駕駛執照部分，則係預防將來再犯危險之管制罰
    ，而有別於前揭針對已發生違規事實科處罰鍰之行政秩序罰
    ，屬行政罰法第2 條第1 款、第26條第1 項但書所稱之「其
    他種類行政罰」，原處分機關仍得依道路交通管理處罰條例
    第35條第1 項第1 款之規定併予裁處，受處分人就此部分所
    為異議並無理由，應予駁回。
五、據上論斷，應依道路交通管理處罰條例第87條第2 項，道路
    交通案件處理辦法第19條、第20條，裁定如主文。
中    華    民    國    97    年    2     月    27    日
                    交通法庭    法  官  陳慧珊
上正本證明與原本無異。
如不服本裁定應於送達後5日內向本院提出抗告狀。
                                書記官  施玉卿
中    華    民    國    97    年    2     月    27    日


司法院資訊處製作；財團法人民間司法改革基金會備份。
